臺灣高等法院刑事判決　　　　　　　　99年度上易字第1341號
上　訴　人　　臺灣臺北地方法院檢察署檢察官
上　訴　人　　蕭廣慶
即　被　告
上列上訴人因被告妨害自由等案件，不服臺灣臺北地方法院九十
八年度易字第二七二九號，中華民國九十九年五月廿日第一審判
決（起訴案號：臺灣臺北地方法院檢察署九十八年度偵字第一二
九七九號），提起上訴，本院判決如下：
    主  文
原判決撤銷。
蕭廣慶無罪。
    理  由
一、本件公訴意旨詳如起訴書所載（如附件）。
二、(一)按犯罪事實應依證據認定之，無證據不得認定犯罪事實；
    不能證明被告犯罪者，應諭知無罪之判決，刑事訴訟法第一
    百五十四條第二項及第三百零一條第一項，分別定有明文。
    次按認定不利於被告之事實，須依積極證據，苟積極證據不
    足為不利於被告事實之認定時，即應為有利於被告之認定，
    更不必有何有利之證據；又事實之認定，應憑證據，如未能
    發現相當證據，或證據不足以證明，自不能以推測或擬制之
    方法，以為裁判基礎；被告否認犯罪事實所持之辯解，縱屬
    不能成立，仍非有積極證據足以證明其犯罪行為，不能遽為
    有罪之認定。而刑事訴訟法上所謂認定犯罪事實之積極證據
    ，係指適合於被告犯罪事實之認定之積極證據而言，雖不以
    直接證據為限，間接證據亦包括在內；然而無論直接或間接
    證據，其為訴訟上之證明，須於通常一般之人均不致有所懷
    疑，而得確信其為真實之程度者，始得據為有罪之認定，倘
    其證明尚未達到此一程度，而有合理之懷疑存在時，致使無
    從形成有罪之確信，根據「罪證有疑，利於被告」之證據法
    則，即不得遽為不利被告之認定（最高法院三十年上字第八
    一六號、廿九年上字第三一０五號、卅年上字第一八三一號
    、四十年台上字第八六號及七十六年台上字第四九八六號判
    例意旨參照）。至告訴人之指訴，係以使被告受刑事訴追為
    目的，是以告訴人之指訴為證據方法，除其指訴須無瑕疵，
    且應有查與事實相符之佐證，始得資為判決之基礎，亦經最
    高法院著有五十二年台上字第一三００號及六十一年台上字
    第三０九九號判例可資參照。而所謂無瑕疵，係指被害人所
    為不利被告之陳述，與社會上一般生活經驗或卷存其他客觀
    事實並無矛盾而言；另所謂就其他方面調查認與事實相符，
    非僅以所援用之旁證足以證明被害結果為已足，尤須綜合一
    切積極佐證，除認定被告確為加害人之可能外，在推理上無
    從另為其他合理原因之假設，有一不合於此，即不能以被害
    人之陳述作為論斷之證據。
    (二)又按刑法第三百零九條所規定「侮辱」，係以使人難堪為
    目的，以言語、文字、圖畫或動作，表示不屑、輕蔑或攻擊
    之意思，足以對於個人在社會上所保持之人格及地位，達貶
    損其評價之程度，始足當之；此罪所擬保護者，乃個人營社
    會群體生活之人格評價，侮辱之涵義，判斷上每隨行為人與
    被害人之性別、年齡、職業類別、教育程度、平時關係、行
    為時之客觀情狀、行為地之方言或語言使用慣習等事項，呈
    現浮動之相對性，不宜執持任一事由即遽為肯認，而應綜合
    全盤情狀進行審查。再刑法妨害名譽罪章保護之法益係在保
    障個人之名譽不受不當詆毀，而名譽究有無毀損，非單依被
    害人主觀上之感情決之，實應依社會通念為客觀之評價，如
    評價結果認客觀上名譽已受貶損，則縱使未傷及被害人主觀
    之感情，仍應視為名譽之侵害；反之，縱然已傷及被害人主
    觀之情感，然實際上行為人之行為對被害人社會之客觀評價
    並無影響，仍不為名譽之侵害。次按公然侮辱罪之成立，須
    以行為人主觀上出於侮辱他人之意思，而以客觀上足以貶損
    侮辱他人人格之言語加以指陳辱罵，始足當之；若行為人並
    無侮辱他人之主觀犯意，縱其言語有所不當或致他人產生人
    格受辱之感覺，尚無從以該罪相繩。
三、本案公訴人依告訴人黃博洋提出之九十八年四月九日下午二
    時許，與被告蕭廣慶在台北市○○區○○街三九號前爭吵之
    錄影影像，起訴被告涉嫌公然侮辱黃博洋之配偶鐘惠美及拔
    取黃博洋之機車鑰匙，妨害黃博洋離去現場權利，固非無據
    。經訊被告亦坦認確曾口出「你老婆做妓女」、「你老婆腳
    開開也沒有人要幹」之言，及拔取告訴人機車鑰匙等情，惟
    堅決否認其有公然侮辱或妨害自由之犯意，並辯稱：係告訴
    人先行辱罵其妻肥胖，胖到連當妓女都沒人要，其一時氣憤
    方反唇相譏。另拔取告訴人機車鑰匙，係告訴人見其已報案
    要離去現場，其僅為要求黃博洋在場等候警員前來處理各等
    語。
四、經查，告訴人黃博洋提出攝錄之現場影音光碟，經本院勘驗
    係切分四段，並未全程連續錄影，致無法真實呈現當時全貌
    ，告訴人雖稱係恐記憶卡不足，無法全錄，而分段錄製云云
    。然如係事出偶然，又無法預知後續發展，衡情既開始錄製
    ，則會持續錄至無法再為錄製為止，以為採証，告訴人知為
    預留，且僅為片斷錄製，是否對己不利部分故意不為錄製？
    或經事後剪輯不利部分？均有可疑。參以被告與告訴人黃博
    洋間，因房屋產權及債務問題，夙有爭執、積怨，已多次互
    為提告，應亦互知對方習性，黃博洋此番持以錄影，更似有
    備而來。又前開錄影光碟，經本院勘驗結果：
    (一)第一段編號PICT2891顯示：被告原係騎乘機車駛離（影片
      自被告身後拍得），忽停下機車，下車往回走向螢幕，同
      時問：「你要怎麼樣嗎？你要怎麼樣嗎？」黃博洋：「我
      一定....（聽不清內容）判決書也一定會知道」被告：「
      你要怎麼樣嗎？」黃博洋：「我沒有要怎麼樣呀!」被告
      ：「把人家女兒搞死掉…」（被告轉頭走回機車）黃博洋
      ：「我沒有要怎樣呀!」（被告跨坐上機車）（本院卷第
      一三一頁反面）。是此段畫面顯示，被告原既已騎乘機車
      駛離，黃博洋何能得知被告會停下機車折返？而得以即時
      攝錄其停車折返責問之態？衡情告訴人黃博洋知其所出之
      言，必令被告停車折返，且其於出言後旋開啟錄製，然未
      提供相關影音以供參考，更足認告訴人黃博洋有刻意出言
      挑釁，並攝（摘）取對其有利之錄影片段。
    (二)第二段編號PICT2892顯示：被告頭戴安全帽騎乘機車於巷
      口，車未熄火，面轉向左邊螢幕，右手扶機車把手，左手
      拿著手機指向鏡頭問：「你到底要怎樣嗎？」黃博洋：「
      你已經被起訴好幾條誣告了」。被告：「腳開開都沒人要
      幹。」黃博洋：「你不是敢威脅我嗎？你在威脅我嗎？」
      被告：「你老婆腳開開都沒人要幹。」黃博洋：「你是在
      威脅我嗎？」（本院卷第一三一頁反面）。如前所述，此
      段畫面顯示被告係前段停車折返責問後再次上車，並已駛
      至巷口（與前段畫面不同地點），被告何以再次停車？且
      畫面顯示機車未熄火，被告面向左邊螢幕，則告訴人黃博
      洋何以亦能在機車旁即為攝錄？又黃博洋之妻既未在現場
      ，何以被告會言及黃博洋之老婆「腳開開都沒人要幹」之
      語？雖黃博洋及証人呂明祐均証稱在被告說「腳開開都沒
      人要幹」一語前，黃博洋沒說什麼（原審卷第七七頁筆錄
      ），然黃博洋為本案告訴人之一，証人呂明祐則係黃博洋
      為本案房屋委任之仲介，自是為利於黃博洋之証詞，參以
      如下第三段影像所示，証人呂明祐係站立被告與黃博洋爭
      吵地點相當距離外之巷口處接打行動電話，則其是否可聽
      聞被告所言已有可疑，況於偵查中非其主動提及聽聞何語
      ，而係於檢察事務官以「有無聽到被告以妓女、雙腳張開
      都沒人幹辱罵黃博洋的太太？」之詢問時，順勢答稱「有
      （偵卷第六五頁），是其前為証詞，難無偏頗之虞。而被
      告於警、偵訊初始至本院均稱：因當時黃博洋有罵他太太
      肥胖，胖到當妓女都沒人要之語（偵卷第四頁反面調查筆
      錄、第六三頁訊問筆錄；原審卷第一二五頁反面；本院卷
      第二六頁反面）；另証人即當時現場有送水之陳俊傑亦於
      本院証稱：有聽到黃博洋罵被告的太太，但內容聽不清楚
      ，有聽到被告要報警叫警察（本院卷第七五頁筆錄）一情
      相符。衡情二男子吵架，應不會提及無關且不在場之配偶
      ，是被告辯稱因黃博洋先辱及其妻當妓女都沒人要，其方
      反唇以他老婆腳開開都沒人幹等同之語相譏，應可採信。
      另酌以前開影音錄製，告訴人黃博洋之音量極大，壓過被
      告之聲音，至被告口出「你老婆腳開開...」等語，則係
      經本院一再重複播放影像後始約略可為辨識。而以被告先
      後二次口出「腳開開都沒人要幹」或「你老婆腳開開都沒
      人要幹」之語，現場告訴人黃博洋均是以很大之音量回以
      「你在威脅我嗎？」一語，二人對話毫不相干，顯認黃博
      洋當場亦未聽清被告前開言詞，方會以「你在威脅我」反
      嗆，至本案提告，恐係事後以攝錄結果反覆聽出被告言詞
      而為。依當時於巷口情況，被告、告訴人二人之相關位置
      ，二人之音量，現場之証人陳俊傑亦聽不清二人罵稱之內
      容，並如前所述，甚連黃博洋當場亦未聽清被告係罵及其
      妻，復未見有他人聚集或走動等情綜合判斷，則被告辯稱
      其主觀上非為侮辱黃博洋之妻，尚非無足採。
    (三)第三段編號PICT2893顯示：被告雙手反握於背後，於巷道
      上來回踱步，經黃博洋再以言詞挑弄：「你有種再講一遍
      呀!講呀!怎麼不敢講」，被告於走動時喃喃自語稱：「詐
      騙集團呀！」黃博洋：「有種你再講一遍呀!」被告：「
      就詐騙集團呀!」黃博洋：「呵!呵!…（聽不清）有種你
      再講一遍呀!講呀!怎麼不敢講!」被告：「詐騙集團!」黃
      博洋：「講呀!」被告：「你老婆做妓女呀!」黃博洋：「
      好!好!好!太好了!」被告：「不要臉!」黃博洋：「太好
      了!」被告：「不要臉!」黃博洋：「太好了!」被告：「
      你老婆做妓女呀!」黃博洋：「再講大聲點呀!」被告：「
      你看講到他老婆…，硬要跟人家吵」黃博洋：「你以為我
      好欺負的呀!」（本院卷第一三二頁）是有關「你老婆做
      妓女呀!」一語，被告均係於來回踱步時，口中喃喃自語
      所言，音量低小，如非欺身靠近，一般人尚無法聽聞；參
      以於影音中可見自始即係黃博洋一再挑釁，甚於聽聞被告
      所言辱及其配偶名譽事，竟一再稱好、鼓勵；而被告既明
      知告訴人手持數位相機錄影中，說話時猶刻意轉向告訴人
      以回應告訴人之言語挑弄，並於告訴人要求其講大聲一點
      時，其即未再接續言之以觀，亦與公然侮辱即係要不特定
      多數人得以見聞之情不符。
    縱上所述，本案被告先後出言「你老婆腳開開都沒人要幹」
    、「你老婆做妓女呀!」一語確有不當，然被告既係遭黃博
    洋之挑釁，前開出言或難以辨識，甚連掌鏡之黃博洋亦未聞
    清；或僅係於口中喃喃自語，核無散佈而使他人見聞之意，
    實難以上揭影像及黃博洋之指述而認被告有公然損害告訴人
    鐘惠美名義之故意。
五、再查，被告雖亦坦認拔取告訴人黃博洋機車之鑰匙，使留現
    場候警一情，依本院勘驗錄影編號PICT2894畫面顯示：於黃
    博洋稱：「過來!」被告：「警察，你等警察。」黃博洋：
    「我會來的。」被告：「你等警察。」黃博洋：「你鑰匙拿
    過來!我要把我母親送回去，你鑰匙拿過來!」被告：「你等
    警察來。」……（本院卷第一三二反面～一三三頁）一情。
    而據被告所提出之行動電話通聯記錄及當日臺北市政府警察
    局110勤務中心報案之錄音譯文（原審卷第二九、五三頁）
    ，足証被告確有報案請求警方派員處理，且黃博洋依前開錄
    影於被告要求等候警察到場時回稱「我會來的」，自當知被
    告業已報警，且証人即到場處理之員警洪文權亦結証其到場
    後被告有將鑰匙交還（本院卷第九０頁），參以被告於黃博
    洋索機車鑰匙時既一再表明係為等候警察到來等情，均足認
    被告稱其拔取鑰匙係為等候警察，非故意妨害自由，應可採
    信。本案被告因與黃博洋涉糾紛，其主觀上認既經報警，自
    應等候警員到場處理，固不論其於法律上得主張之案由為何
    ，其報案後為免黃博洋先行離去，以拔取黃博洋機車鑰匙方
    式，避免涉爭一方離去以待員警到場處理之目的有內在關聯
    性，難認所施手段不符比例，而以強制行為之非難。
六、綜上所述，本案被告被訴公然侮辱及強制罪，依卷內事証均
    尚難使本院得被告有罪之心証，原審未為系爭錄影直接勘驗
    ，既有悖直接審理之旨，致難以究明相關事証，其遽依檢察
    事務官之言語勘驗為被告有罪之認定，即容有未洽。檢察官
    依告訴人請求而提起上訴，認原審量刑過輕，自無理由；被
    告否認犯罪提起上訴，指摘原判決不當，乃有理由。原判決
    未為直接審理致採証有誤而無可維持，自應由本院將原審判
    決予以撤銷，另為無罪之諭知，以符法制。
七、據上論斷，應依刑事訴訟法應依刑事訴訟法第三百六十九條
    第一項前段、第三百六十四條、第三百零一條第一項前段，
    判決如主文。
本案經檢察官李叔芬到庭執行職務。
中    華    民    國   一００ 年    一    月    五    日
                  刑事第四庭審判長法  官  陳筱珮
                                  法  官  孫惠琳
                                  法  官  陳玉雲
以上正本證明與原本無異。
不得上訴。
                                  書記官  柳秋月
中    華    民    國   100    年    1     月    6     日